臺灣高等法院臺南分院民事判決　九十年度上易字第五一號　Ｊ
　　　上　訴　人　甲　○　○
　　　上　訴　人　乙　○　○
右當事人間請求確認通行權存在事件，兩造均對中華民國九十年一月五日臺灣嘉義地
方法院第一審判決（八十九年度訴字第七七三號）提起上訴，本院判決如左：
　　　主　　　文
原判決關於確認上訴人甲○○對上訴人乙○○所有坐落嘉義市○○段五三三之四地號
土地上，如原判決附圖所示Ｄ部分，面積０．００二三公頃之土地有通行權存在，並
並命上訴人乙○○應容忍上訴人甲○○在前項所示Ｄ部分之土地上通行，暨關於訴訟
費用之裁判均廢棄。
右開廢棄部分，上訴人甲○○在第一審之訴駁回。
上訴人甲○○之上訴駁回。
第一、二審訴訟費用由上訴人甲○○負擔。
　　　事　　　實
甲、上訴人甲○○方面：
一、聲明：求為判決：
（一）上訴聲明：(一)原判決廢棄。(二)確認上訴人對對造上訴人乙○○所有坐落嘉義市
　　　○○段五三三之四地號土地內如附圖第二方案所示ＢＣ部分面積六十一平方公
　　　尺，或第一方案所二ＢＣ部分積四十五平方公尺之土地上有通行權存在。(三)被
　　　上訴應容忍上訴人在前項所示之土地上通行。
（二）答辯聲明：(一)對造上訴人之上訴駁回。
二、陳述：
  (一)本件上訴人所有之五三四之一與被上訴人所有之五三三之四地號土地及第三人（
    已告知訴訟）洪添福、洪添財、洪水生三人共有之五三六之二地號三筆土地地勢
    高度大抵相同，沿被上訴人所有之五三三之四地號土地與上訴人所有之五三四之
    一土地界址有舊有之田堤而第三人洪添福之土地上則有公用灌溉溝渠（相關位置
    如附圖、照片另補正），如以五三六之二地號通行或跨五三三之四地號與五三六
    之二地號兩地通行，工事修築之花費更大，甚且損及公有水利設施，其損害更多
    ，而通行上訴人之五三六之二地號土地則與舊田埂之位置有部分相疊，符合鄰地
    原使用狀況，佐之，被上訴人所有之五三三之四地號土地已休耕八年，供上訴人
    通行無礙其農事，對社會損害較小，從而，被上訴人主張應通知五三六之土地應
    無理由。
  (二)上訴人現以機械耕作，且均使用十行插秧機耕作，而上訴人所提供之八行插秧機
    已無人使用，而必須使用十行插秧機其機體寬度為二百七十五公分。原審未予查
    明，僅許兩公尺寬之道路通行，顯兩公尺路寬不符使用。一般中型農業機械之寬
    度為二百七十五公分，（鈞院近二年來，關於農用農路之判決僅有一件即附件一
    之八十七年度上字第四八三號確認通行權存在事件，該案當事人所援之中型農機
    寬度為二公尺八十公分，與本件上訴人於原審主張之農機主體寬度二公尺七十五
    公分相距僅五公分，足見上訴人主張一般使用之中型農機寬度為二公尺七十五公
    分，與事實相符），含支架等附屬配備之作業寬度為三公尺五十二公分，佐之，
    本件上訴人所有之五三四之一地號與被上訴人所有之五三三之四地號土地與第三
    人洪添福所有之五三六之二地號三筆土地（幾乎）等高，而五三二之四地號與五
    三六之二地號緊鄰縱貫路，縱貫路面與五三三之四及五三六之二地號有一公尺二
    十公分之高低差，而上訴人請求之通路則位於五三三之四地號與五三六之二地號
    之交界處，有現況照片及地籍田在卷可稽，足見為與公路銜接日後通路勢必高於
    二側土地（即五三三之四、五三六之二地號），為免輪胎踩空翻覆之危險，有酌
    予增加其輪胎與通路道路邊緣猶豫空間之必要。況日前公路局在系爭路段預留有
    五公尺之缺口供日後農機出入使用，上訴人認為該五米寬度應係公路局考量農機
    之規格及系爭路段公路與鄰地有高低差（一公尺二十公分），基於道路行駛安全
    專業性之考量，有其參考之價值，縱而，上訴人請求援引，准予通行之路面至少
    能有五公尺寬。
  (三)上訴人甲○○所有之五三四之一土地必需利用被上訴人乙○○先生所有之五三三
    之四地號土地或受訴訟參加通知人洪添福、洪添財、洪水生先生之五三六之二地
    號土地始得對外通行，從事農耕。經查：
    (1)五三六之二地號土地目前種植，五三二之四地號土地則已休耕（未利用）近八
      年。從而，利用五三三之四地號土地對社會經濟（相對人）影響較小。
    (2)五三三之四地號土地上有一既成之田埂（成果圖標示為A），A田梗與位於兩造
      土地邊界上之田梗相銜接，如利用A田梗及相鄰之五三二之四地號休耕之土地
      為通路，合於現況，且降低（新增）土地使用面積，奚請求自A田梗邊線起往
      五三三之四土地方向延展為路面寬度。
    (3)中型農用機器，機器寬度為二米七五公分（作業寬度為三公尺七十六公分），
      另斟酌公路與需役地，高低差一公尺二十公分，懸接公路之路面勢必有斜坡，
      路面南邊有溝渠，衡情有酌增駕駛（車輪）猶豫寬度之必要，奚請求工邊各酌
      留二十五公分，合計路面寬為三米二十五公分（即二百七十五公分加五十公分
      ），與一段請求農業區農路寬相當。
    (4)第二方案請求路寬四米，則更利於大型農用機器之出入，請被上訴人及法院能
      成全。
  (四)被上訴人使用上訴人所有之土地依法、依情均應有補償，上訴人於向地方法院起
    訴前至鈞院調查時，代理人均一再陳明該意旨。被上訴人要求以交換土地方式為
    補償，但查，上訴人土地供農耕用，日後縱有被上訴人所稱重劃情形，亦應是由
    市政府辦理（即非自辮重劃）重換比例接近於一，相較於此，被上訴人要求之交
    換條件尚嫌過嚴，併此陳明，並請被上訴人見諒。
  (五)就上訴人甲○○請求測量之方案及被上訴人九十年十二月三日準備書狀之質疑提
    出說明如下：本件上訴人請求測量之方案之所以由被上訴人田埂邊界起算係因被
    上訴人土地上有一田埂，第三人洪添福土地上亦有一田埂（實為水溝之一岸），
    因田埂之寬度無法在地政事務所圖縮比例上展現（此業據地政人員於鈞院履勘時
    說明），才從田埂之邊界分別起算三點二五公尺及四公尺之寬度，有上訴人九十
    年九月四日補正狀可參，而由複丈成果圖說明可看出B部分（即道路）之寬度，
    被上訴人九十年十二月二日之書狀似有誤解。本件第三人洪添福所有之五三六之
    二地號土地與被上訴人乙○○所有之五三三之四土地相鄰處，有一灌溉溝渠（溝
    渠之流向為沿上訴人所有之五三四之一地號與洪添福等人共有之五三六之二地號
    土地南向北流，至五三四之一、五三三之四、五三六之二等三筆土也相鄰處再轉
    向西邊，有上訴人九十年五月十七日提出之照片可稽，而目前交通部公路局第五
    區工程處水上工務段亦在該鄰洪添福土地上設置有排水涵箱，並於馬路上架設有
    鐵欄杆等（公路與農地有極大落差），從而，事實上始由洪添福土地上通行，因
    有溝渠亦不宜依被上訴人乙○○之主張之方案。
  (六)故利用被上訴人土地通行，係依現（舊）有田埂合於鄰地信賴，損害亦小，與公
    路之現況相當，利於排水及通行合於社會經濟利益，至於被上訴人爭執之方案則
    其相異面積在個位數字以下，考量之損害經濟因素應無意義，為無理由。
  (七)嘉義市地政事務所九十一年二月二十六日第三、第四方案測量圖，即關於在第三
    人洪添福等人所有五三六之二地號土地上規劃（繪製）三公尺二十五公分寬或四
    公尺寬之道路所需使用面積，係由五三三之四地號（乙○○所有）與五三六之二
    地號界址線往南延申，未考量五三六之二（洪添福等所有）地號其最邊緣有一約
    三、四十公分寬之灌溉水溝無法通行，應自水溝南面溝岸延申丈量之事實（不知
    是否因比例尺圖縮無法彰顯），與鈞院庭諭之囑託測量方案不符。縱使不考量水
    溝之寬度，則使用上訴人乙○○土地，路寬三公尺二十五公分，所需面積為四十
    五平方公尺，使用洪添福土地則為三十九平方公尺，二者僅相差六平方公尺，路
    寬四公尺時，使用上訴人乙○○土地六十一平方公尺，洪添福則為四十九平方公
    尺，相差亦僅十二平方公尺，二者差異均不大。何況：
    (1)使用乙○○土地合於舊有之田埂，且合於目前公路局留設於缺口與涵管位置。
    (2)乙○○土地長期休耕損害不大，洪添福耕種水稻，損害較多。
    (3)上訴人甲○○土地對外無聯絡道路，第三人洪添福提供水路、被上訴人乙○○
      提供道路，而上訴人則給予補償（曾多次拜訪願以一比三或一比二之比例交換
      土地），三方均有得有失，合乎衡平與社會經濟。
    (4)綜上所述，請准予採用通行乙○○土地之第二方案（四米）或第一方案（三公
      尺二十五公分）。
三、證據：除原用第一審所提證據外，補提：地籍圖影本一件、本院八十七年度上字
    第四八三號判決書一件、複丈成果圖五件、照片四紙、插秧機規格目錄一件。
乙、被上訴人即上訴人乙○○方面：
一、聲明：求為判決：
      費用均由被上訴人負擔。
（一）上訴聲明：(一)原判決廢棄。(二)對造上訴人在第一審之訴駁回。
（二）答辯聲明：(一)對造上訴人之上訴駁回。
二、陳述：
  (一)按本件原審認定上訴人於被上訴人所有坐落嘉義市○○段五三二之四地號土地內
    如附圖方案一所示Ｂ部分面積一百十七平方公尺之土地上有通行權存在，被上訴
    人應容忍被上訴人在前項所示Ｂ部分之土地上通行，於附圖方案二所示Ｄ部分面
    積二三平方公尺之範圍內有理由，應予准許，逾該部分之請求為無理由，應予駁
    回，係以依被上訴人提出之方案二及方案三，分別係於被上訴人所有之五三三之
    四及訴外人洪添福等人所有之同段五三六之二地號土地開設二公尺寬之道路供被
    上訴人系爭土地通行，其面積經地政人員測量後，均為○．○○二三公頃，其公
    告現值均為每平方公尺新台幣七千一百元，價值相當，該二筆土地之西側又均與
    台一省道相連，其南北之擬使用位置線及地籍圖線平行，並無被上訴人所辯：上
    訴人如通行方案二上訴人之土地，上訴人之通行因受鄰地（即同段五三六號）地
    形之限制，必須轉每九十度云云之情形為理由。惟據上開方案二及方案三之複丈
    成果圖所示，被上訴人所主張供上訴人系爭土地通行道路，其面積均為○．○○
    二三公頃，並非準確，此將兩圖重疊即可發現Ｄ部分土地面積大於Ｆ部分，如再
    將該等複丈成果圖放大如附圖而為比較，益見明確，是該承辦之地政測量人員其
    核算顯然有誤算之情形，已無庸置疑；準此，原審所為被上訴人被訴之理由即因
    地政測量人員其核算錯誤，而失其附麗，是被上訴人對原判決不服提起上訴。
  (二)上訴人主張伊所有坐落嘉義市○○段五三四之一地號土地，因與公路無適宜之聯
    絡，必須通行相毗鄰被上訴人所有坐落同段五三二之四地號土地以至公路，伊故
    應有如原判決附圖方案一Ｂ所示面積一百一十七平方公尺（約八公尺寬，十四公
    尺餘長）土地供通行之必要云云，並非有理由，此原判決已於理由欄內詳為說明
    ，已如上述，茲予以引用，不再贅敘。
  (三)上訴人上訴理由，係認為提供寬二公尺之土地不足供當今新型之農業機械通行，
    必須有寬度至少應有三‧二五公尺以上之寬度始足之，並舉鈞院八十七年上字第
    四八三號判決以實其說，且又認雖通行於受訴訟告知人之土地，對周圍地損害較
    少，但所付出之社會成本較高，故通行於上訴人之土地為合法等。但查：
    (1)上訴人對卷附嘉義市地政事務所九十一年二月二十六日之複丈圖即第一、二、
      三、四方案及其所載之數據均無意見，且自認如以三‧二五公尺寬為必要之通
      行範圍，則使用上訴人土地之面積，較使用受訴訟告知人等之土地多六平方公
      尺，如以四公尺寬為必要之通行範圍，則被上訴人需較使用受訴訟告知人等之
      土地多出十二平方公尺。準此，姑不論上訴人上訴主張其通行須使用鄰地寬三
      ‧二五公尺或四公尺寬之土地以通至其土地是否合理，縱為合理，然其其選擇
      受損害較多之被上訴人土地供其通行，核與前揭民法第七百八十七條第二項之
      規定顯然有違，故顯非可採。
    (2)上訴人雖於原審主張，其耕作農耕機係採十行插，及十行插之插秧機又較八行
      插之插秧機有如何如何之大云云，但自始並未提出有何廠牌之插秧機有「十行
      插」之功能，及其規格數據加以證明，是其所述己非可信。又上訴人雖援引鈞
      院八十七年上字第四八三號判決，謂該案當事人中有主張中型耕耘機寬度為二
      ‧八公尺云云，但查於目前是否有此種耕耘機，尚不得而知，且於本件並無證
      據得證明有此種中型耕耘機之存在及被使用；況該判決之所以允以超過二米寬
      之土地供通行，其重要理由係因尚有住宅通行權存在，及通道長達數百公尺，
      如道路太窄，行駛時間長，自易生危險之考量，與本件單純只有農耕期農機之
      通行權，及通道僅短短有十公尺（稍有駕駛經驗之即可輕易通過）而己，顯然
      有別，又該判決所指係車身寬度，而非左右輪胎之距確，故顯無從證明必須有
      超過兩公尺以上之車道，始能供通行。準此，上訴人主張其係採用十行插之插
      秧機，必須有超過兩公尺以上寬度之通道始可通行，應非可採，而應以上訴人
      係使用其所提出之久保田牌八行插之插秧機始為可信，然核該插秧機其前輪寬
      度量為０‧六五公尺，後輪寬０‧九五公尺，是以兩米寬之車道供其通行，顯
      然足足有餘，故其超過兩米寬之請求也非必要。
    (3)按民法第七百八十七條第二項所謂「有通行權人應於通行必要範圍內，擇其周
      圍地損害最少之處所及方法為之」，係明定以供役地之損害最少之處所及方法
      為選擇之依據，故需役地人因通行所需設備費用多寡，自無應受衡量之餘地，
      至臻明確。是本件上訴人係為於農耕期之通行而為請求，是就通行處所而言，
      以使用受訴訟告知人等之土地如鈞院第三方案所示Ａ部分面積０‧０二三公頃
      之土地，其損害最少，又於上開受訴訟告知人等之土地上，命上訴人在不妨害
      排水之情況下，架設鋼骨或鋼筋混凝土車道（方法），供上訴人之耕耘機通行
      ，於供役地之損害最少，顯然可見，己如前述；是上訴人執意主張應擇上訴人
      之土地供通行，已屬無據。
    (4)又以今日之建築技術，於本件之通行，絕不可能有因車道之架設而有妨害排水
      問題；即如以鋼骨造之，固無問題；設以鋼筋混凝土造之，而其車道如剛好在
      箱涵處時，則可於車道在箱涵入水口前，空出與箱涵等高（一公尺）等寬（一
      公尺）之涵洞，而車道之上方仍架於箱涵之上，與公路平，即無礙於水之流通
      ，且該車道之負載耕耘機，並無安全之虞，而於建造上又是輕而易舉之事，為
      眾所皆知且屬常見之事（如拱橋即是），又建造長僅十公尺之鋼筋混凝土車道
      ，其所費與砌磚堆土以築路相差無幾，況係為減少供役地之損害之方法（省去
      排水溝之基地），自非上訴人得任意以費用之增加而排斥者，是上訴人顯然無
      以該箱涵之存在，而謂不能通行於受訴訟告知人等土地之理由。又涵洞上方道
      路之護欄，其係為防止行人不慎掉落深達一公尺多之農田而設，如確有妨害被
      上訴人之通行，適足以證明其防護作用已不復存在，自可請求除去其妨害通行
      之部分，應無問題；復查該護欄係以一‧五公分直徑之鐵管及一公分直徑之鐵
      條所編成，其經濟價值甚低，拆除也極為容易，是以上訴人既知提起本件之訴
      訟，當也知該物，如有妨害其通行，非可請求予以除去以利通行之理，是該路
      旁護欄之存在，縱有妨害其通行，也非上訴人得以排斥前揭民法之規定，而得
      請求必須經由被上訴人之土地以達公路之理由。
    (5)基上所述，上訴人既主張據七百八十七條第一項之規定確認通行權存在，但又
      主張應排斥同條第二項之強制規定之適用，已足證其在原審之訴及上訴均非有
      理由。
三、證據：提出現照片二張為証，請求現場勘驗現場並囑託地政事務所測量並計算通
          二筆土地各自所需正確面積。
　　　理　　　由
一、上訴人甲○○主張：坐落嘉義市○○段五三四之一地號土地（以下稱五三四之一
    號土地）為其所有，因與公路無適宜之聯絡，必須通行相毗鄰對造上訴人所有同
    地段五三三之四地號土地（以下稱五三三之四號土地）以至公路，因伊所有系爭
    土地有面積甚大，採用「十行插」插秧機耕作，至少需通行寬度三‧二五公尺，
    或四公尺道路以至公路，因對造上訴人不同意伊通行，爰求為判決確認伊就對造
    上訴人所有如附圖所示第二、三方案所示土地有通行權存在，對造上訴人應容忍
    伊通行等語。
二、上訴人乙○○則以：對造上訴人之土地為農業區，面積非大，如需通行相鄰地以
    至公路，二公尺寬之土地，已足供進出，又對造上訴人如通行伊所有五三三之四
    地號土地，因受鄰地地形之限制，必須轉彎九十度，進出不便，若通行同地段五
    三六之二號土地至公路，無須轉彎，且可省六或十二平方公尺地，姑不論被上訴
    人上訴主張其通行寬三‧二五公尺或四公尺寬之土地是否合理，縱為合理，然其
    其選擇受損害較多之上訴人土地供其通行，核與民法第七百八十七條第二項之規
    定不符等語，資為抗辯。
三、上訴人甲○○主張系爭五三四之一地號土地為其所有，因與公路無適宜之聯絡，
    必須通行相毗鄰土地以至公路之事實，業據其提出地籍圖謄本一份、土地登記簿
    謄本三份為證，並經原審法院於八十九年十一月七日會同嘉義市地政事務所人員
    履勘現場查明屬實，製有複丈成果圖及勘驗筆錄暨現場圖在卷可稽（審卷第六至
    十頁、三九至四一頁、五十至五二頁，）。上訴人乙○○對系爭五三四之一號土
    地為袋地一節亦不爭執，堪信上訴人甲○○此部分主張為真實。
四、按土地因與公路無適宜之聯絡，致不能為通常使用者，土地所有人得通行周圍地
    以至公路，但對於通行地因此所受之損害，應支付償金。前項情形，有通行權人
    應於通行必要範圍內，擇其周圍地損害最少之處所及方法為之。有通行權之人於
    必要時得開設道路，但對於通行地因此所受之損害，應支付償金，民法第七百八
    十七條、第七百八十八條分別定有明文。上訴人甲○○所有系爭五三四之一地號
    土地，確與公路無適宜之聯絡，已如上述，茲其主張通行上訴人乙○○所有系爭
　　五三三之四號土地至公路係損害最少且必要之範圍，因上訴人乙○○否認其通行
　　權，爰求為判決確認，並命其容認伊通行，上訴人乙○○則以上開情詞置辯，是
　　本件應審酌者，乃上訴人甲○○所有系爭土地為與公路聯絡，應以多寬之通路始
　　屬必要合理？究應通行上訴人乙○○所有之五三三之四號土地？抑或係訴外人洪
　　添福等人所有之五三六之二號土地？始屬損害最少之周圍地？
五、按不通公路之土地及通公路非常困難之土地，為使地盡其利、增進社會經濟，不
　　得不於其四周圍繞地之所有權，量加限制，故許此項土地之所有人，於四周圍繞
　　地有通行權，惟袋地所有人之通行權，一方面為土地所有人所有權之擴張，一方
　　面則限制鄰地所有人之所有權，為調和其利害，民法第七百八十七條第一項但書
　　及第二項復規定對於通行地因此所生之損害應支付償金及應於通行必要範圍內，
　　擇其周圍地損害最少之處所及方法為之，以保全四圍鄰地之利益（參見該條立法
　　理由）。上訴人甲○○主張其所有系爭土地為通行公路以寬度四公尺通行被上訴
　　人五四四之二土地（第二方案）最為適當，若不能照第二方案則至少以寬度三點
　　二五公尺通行被上訴人之土地（第一方案）。上訴人乙○○則主張上訴人應以通
　　行案外人洪添福、洪添財、洪水生所有之五三六之二土地損害較少。
六、經查：
  (一)上訴人甲○○主張其所用農耕機械係採「十行插」之插秧機，該機體正面之寬度
    比「八行插」者約更寬四分之一（即五百五十公分），約為二七五０ｍｍ（二公
　　尺七十五公分），含支架等附屬配備之作業寬度為三公尺五十二公分，為免輪胎
　　踩空翻覆之危險，有酌予增加其輪胎與通路道路邊緣猶豫空間之必要，嗣又於本
　　院自認得以三‧二五公尺或四公尺寬度為通行範圍，查：上訴人甲○○所有之系
　　爭五三四之一地號土地，面積僅○點七五一九公頃，其使用分區為農業區，有該
　　地之土地登記簿謄本及嘉義市政府簡便行文表在卷可憑，足見上訴人經營之農業
　　，屬小農制，並非大規模之農場經營，無使用大型耕耘機之必要，惟一般中型農
　　用機械（包括耕耘機、收割機、搬運卡車）其寬度約為二米至二米八左右，再加
　　上操作安全需要，至少約需三米二五始屬合理，上訴人於本院審理中亦自承以三
　　‧二五公尺寬度為通行最少限度範圍，本院審酌其通行至公路約為十一米至十二
　　米之長度，若如原審所採二米寬度，則日後農耕機出入時恐有不便，確屬不利上
　　訴人甲○○對系爭土地之利用，上訴人乙○○主張二米通路即足夠云云，按諸今
　　日農業機械化之趨勢，尚非可採，爰審酌以上各情形，認以三點二五公尺寬度為
　　必要通行範圍。
  (二)依上訴人所提第一方案，即經被上訴人之五三三之四土地，寬度三‧二五米計算
    ，其所須之面積為四十五平方公尺，若採上訴人所提第二方案，即以寬度四米計
　　算，其所須之面積為六十一平方公尺，但若採第三方案，即通行洪添福等人所有
　　之之五三六之二土地，以寬度三‧二五米計算，所須面積為三十九平方公尺，若
　　以寬度四米計算，其所須面積為四十九平方公尺，以上四種方案均有嘉義市地政
　　事務所九十一年二月十八日土地複丈成果圖在卷可稽（本院卷第一八八至一九一
　　頁）。依上所述，若兩筆土地同採寬度三點二五公尺之通路比較，顯然上訴人通
　　行案外人洪添福、洪添財、洪水生所有之五三六之二號土地所須之土地，比通行
　　上訴人乙○○所有系爭五四四之二土地所需土地面積為小，則上訴人通行五三六
　　之二土地應為周圍損害最小之處所及方法。上訴人甲○○雖主張通行對造上訴人
　　之土地合於舊有之田埂，且合於目前公路局留設於缺口與涵管位置，對造上訴人
　　土地長期休耕損害不大，洪添福耕種水稻，損害較多，伊之土地因洪添福提供水
　　路，則道路由對造上訴人乙○○提供道路，符合公平云云，惟查通行權範圍之決
　　定，乃依相毗鄰土地之位置客觀定之，並不因該地現在使用情形而異其標準，故
　　上訴人乙○○土地現雖休耕，然休耕乃暫時狀態，但不能因此即認通行其地損害
　　較少，又系爭通路既僅充作農用且長度僅十餘公尺，以泥土填塞打實即可供使用
　　，即或有田埂溝渠亦可以水泥涵管舖設，不致浪費（或增加）土地，是其所辯上
　　開各點，均不足以變更通行處所，其抗辯尚非可採。
七、綜上所述，上訴人主張依民法第八百七十八條袋地通行權之法律關係，主張對上
    訴人乙○○所有系爭五三三之四土地，如附圖所示方案所示面積四十五平方公尺
    或六十一平方公尺之土地上有通行權存在，上訴人乙○○應容忍其通行，為無理
    由，應予駁回。原審判決確認上訴人就被上訴人所有坐落嘉義市○○段五三三之
    四地號土地上，如附圖方案二所示Ｄ部分，面積０．００二三公頃之土地有通行
    權存在，自有未洽。上訴人乙○○上訴意旨指摘原判決不當，求予廢棄改判，為
    有理由。自應由本院予以廢棄改判，如主文第二項所示。上訴人甲○○之上訴為
    無理由，應駁回其上訴。
八、據上論結，本件上訴人甲○○之上訴無理由，上訴人乙○○之上訴為有理由，依
    民事訴訟法第四百五十條、第四百四十九條第一項、第七十八條，判決如主文。
中　　　華　　　民　　　國　　九十一　　年　　　五　　　月　　三十一　　日
                                    臺灣高等法院臺南分院民事第一庭
~B1審判長法官　王　　惠　　一
~B2　　　法官　張　　世　　展
~B3　　　法官　吳　　上　　康
右為正本係照原本作成。
不得上訴。
中　　　華　　　民　　　國　　九十一　　年　　　六　　　月　　　四　　　日
~B法院書記官　易　　慧　　玲
